臺北高等行政法院判決　　　　　　　　　　　　　　　九十年度訴字第四三八七號
　　　　　　　　　　　　　　　.
　　原　　　告　瑞山營造事業有限公司
　　代　表　人　甲○○原名蔡.
　　訴訟代理人　丁○○
　　被　　　告　財政部臺灣省北區國稅局
　　代　表　人　林吉昌（局長）
　　訴訟代理人　乙○○
　　　　　　　　丙○○
右當事人間因營利事業所得稅事件，原告不服財政部中華民國九十年十月三十一日台
財訴字第○八九○○七六二九一號訴願決定，提起行政訴訟。本院判決如左：
　　主      文
原告之訴駁回。
訴訟費用由原告負擔。
　　事      實
一、事實概要：原告八十二年度營利事業所得稅結算申報，經被告初查核定全年所得
    額為新台幣（下同）六、九五一、七一七元，補徵營利事業所得稅一、五九四、
    六六一元，及利息七、九○四元。原告不服，循序提起行政救濟，案經行政法院
    （現改制為最高行政法院）八十九年度判字第一二九二號判決駁回，被告乃重新
    發單補徵稅款一、五九四、六六一元，及核定利息七、九○四元，並依稅捐稽徵
    法第三十八條第三項規定加計行政救濟利息四六六、三五四元。原告對加計行政
    救濟利息部分不服，申經復查結果，未獲准變更，提起訴願，亦遭決定駁回，遂
    向本院提起行政訴訟。
二、兩造聲明：
　(一)原告聲明：
    1.訴願決定、原處分均撤銷。
    2.訴訟費用由被告負擔。
　(二)被告聲明：
    1.駁回原告之訴。
    2.訴訟費用由原告負擔。
三、兩造爭點：系爭加計行政救濟利息是否違法？
　(一)原告主張之理由：
    1.稅捐稽徵法規定，應作成復查決定期間為二個月，訴願法規定，應作成訴願決
      定期間最長為五個月，行政法院辦案期限則規定，作成判決期間為一年，目前
      增設高等行政法院應加計一年，再加計申請復查期間一個月、提起訴願期間一
      個月、提起行訴訟期間二個月、上訴最高行政法院期間二十天，以上共計二年
      十一個月二十天，此近三年期間應為稅捐稽徵法第三十八條規定之應按日加徵
      利息的合法期間，其已具有懲罰性質，至為明顯，故違法行為所衍生期間之利
      息，不應加徵。
    2.稅捐稽徵法第三十五條第五項：「前項（作成復查決定）期屆滿後，稅捐稽徵
      機關仍未作成決定者，納稅義務人得逕行提起訴願。」同法第三十八條第一項
      ：「納稅義務人對稅捐稽徵機關之復查決定如有不服，得依法提起訴願及行政
      訴訟。」，以上兩者併立，訴願人依後者規定提起訴願，應為適法行為。
    3.稅捐稽徵法第三十五條第四項：「稅捐稽徵機關對有關復查之申請，『應』於
      接到申請書後二個月內復查決定，並作成決定書，通知納稅義務人。」行為時
      訴願法第二十條：「訴願之決定，自收受訴願書之次日起『應』於三個月內為
      之。必要時得予延長一次，但不得逾兩個月，並通知訴願人。」，依上開規定
      ，復查決定期間應為二個月，訴願決定期間最長應為五個月，就上開規定，首
      先應確定「作成決定」之行為，為應作成決定機關之義務，絕非權利，且上開
      法條均以「應」字規定，是肯定應遵守而不容背棄的義務，姑不論上開規定是
      法定期間抑或訓示期間，如有背棄，則為「違法行為」。此作成決定機關放棄
      義務的違法行為所衍生的期間，反而就此加徵納稅人之利息重複徵收，既不公
      平，亦有違法理。
    4.稅捐稽徵法第三十八條雖有自該項補繳稅款原應繳納期間屆滿之次日起至填發
      補繳稅款通知書止，按日加計利息，一併徵收之規定，應指合法期間加計利息
      ，並未規定違法逾期作成決定之違法行為所衍生之違法逾期期間，亦應加徵利
      息之規定，蓋「法無包疪違法行為之法律」也。
    5.關於申請復查及提起訴願者，已享有延遲繳納稅款之利益及可暫緩移送法院強
      制執行及對如期繳納稅款者，並不公平，按前二者為稅捐稽徵法第三十九條及
      同法施行細則第十一條所規定，為納稅義務人之法定權利，且案件終局後，仍
      應加計合法期間之利息。
    6.行政法院之見解：
      行政法院八十五年度判字第一五九二號判決理由：因稅捐稽徵機關不遵守稅
        捐稽徵法第三十五條第四項規定，以致遲誤法定復查決定期間，純屬稅捐稽
        徵機關單方面之故意或過失而不盡其應盡之義務所造成，而判決遲誤作成決
        定期間逾期部分，不加徵利息。
      行政法院八十九年度判字第三七八號判決理由：稅捐稽徵機關延遲作成復查
        決定，納稅義務人已享有延遲納稅的利益，且不必（暫緩）移送法院強制執
        行，若這段稅捐稽徵機關延遲作成決定期間不加計利息，則對自動依期限繳
        稅者並不公平，而判決遲延作成決定期間逾期部分，仍應加徵利息。
      最高行政法院九十年度第三六○號判決理由：最高行政法院對此已做成一致
        見解，稅捐稽徵法有關稅捐機關須於二個月內作成復查決定，是「訓示規定
        」，稅捐機關未於「法定期間」內作成復查決定，納稅人可以逕行提起訴願
        ，而判決延遲的期間仍須加徵利息。
      以上三則判決，未經選為判例，依中央法規標準法第十八條從優之規定，本件
      因違法行為所衍生之逾期期間，即不應加徵利息。
    7.復查決定後，原處分所得額有變更核減者，故原處分應為「違法處分」，復查
      決定後變更之處分，暫為「合法處分」（因得提起訴願及行政訴訟），依行為
      時財政部八十年一月十九日台財稅第八○一二四○四一○號函釋：「納稅義務
      申請復查案件，經稅捐稽徵機關復查決定後填發補繳稅額繳納通知書時，其限
      繳日期宜與納稅義務人依法得提起訴願期間屆滿日一致。」，意即復查決定後
      ，被告填發補繳稅款繳納通知書時，其限繳期間之未日應與納稅義務人依法得
      提起訴願期間之屆滿日一致，即復查決定後三十日為限，可免加徵利息。本件
      原告於八十五年二月十五日申請復查，於八十六年九月二十六日收到復查決定
      書，再加計三十天訴願期間共計六○四天，依上開函釋規定不應加利息。復查
      決定後原處分無變更者，但其因逾期作成決定（包括訴願及再訴願決定），其
      所逾期間為「違法行為」所衍生期間，依法理而言亦不應加徵利息，蓋「法無
      包疪違法之法律」。本件訴願決定計逾期二二九天，再訴願決定計逾期四天，
      共計二三三天，為逾期作成決定「違法行為」所衍生的期間，加計前述「違法
      處分」應不計利息期間六○四天，共計八三七天乘利率○、○一八五，總計一
      五四、八四五元。
    8.被告辯稱稅捐稽徵法第三十五條第五項規定：「前項期間屆滿後，稅捐稽徵機
      關仍未作成決定者，納稅義務人得逕行提起訴願。」，原告未依上開規定提起
      訴願，似有過失等語，惟查，同法第三十八條第一項規定：「納稅義務人對稅
      捐稽徵機關之復查決定如有不服，得依法提起訴願及行政訴訟。」，原告依此
      規定辦理，並無過失可言，依司法院釋字第二七五號解釋意旨：「行政罰至少
      須以過失為責任條件。」。又加徵利息實有行政罰之性質，本件被告違法處分
      及違法行為所衍生逾期期間，均為決定機關之過失，原告既無過失，依上開解
      釋當然不應加徵利息。
    9.稅捐稽徵法第三十八條第一項規定：「經依復查、訴願或行政訴訟程序終結決
      定或判決應補繳稅款者，稅捐稽徵機關應於復查決定，或接到訴願決定書，或
      行政法院判決書正本後十日內，填發補繳稅款繳納通知書，通知納稅義務人繳
      納，並自該項補繳稅款原應繳納期間屆滿之次日起，至填發補繳稅款繳納通知
      書之日止，按補繳稅額，依原應繳納稅款期間屆滿之日郵政儲金匯業局之一年
      期定期存款利率，按日加計利息，一併徵收。」，係規定加徵合法期間之利息
      ，並未規定稅捐稽徵機關及訴願決定機關逾期作成決定之「違法行為」期間，
      仍應加徵利息之規定，因「法無包疪違法行為之法律」。
    10.本件關係原請求撤銷原核定稅額處分案件，係八十五年二月十五日申請復查，
      至八十九年五月一日經行政法院判決駁回止，為行為期間，應適用財政部八十
      年一月十九日台財稅第八○一二四○四一○號函釋：「納稅義務人申請復查案
      件，經稅捐稽徵機關復查決定後填發補繳稅款繳納通知書時，其限繳日期，宜
      與納稅義務人依法得提起訴願期間屆滿日一致（以上為本函釋之前半段）」、
      「又納稅義務人依稅捐稽徵法第三十九條第二項第一款規定繳納應納稅額之半
      數者，所稱『應納稅額』係指本稅而言，並不包括同法第三十八條第三項規定
      加計之利息，若納稅義務人繳納稅額之半數後，未依法提起訴願時，其尚未繳
      納之半數本稅及原應加計之利息，仍以原復查決定應納稅額繳款書之限繳日期
      發單（以上為本函釋之後半段）」見八十六年版稅捐稽徵法令彙編第一四○頁
      ，以上函釋之後半段係指未依法提起訴願者始能適用。第因財政部編印八十九
      年度稅捐稽徵法令彙編時，將此函釋之前半段刪除，並以財政部八十九年十月
      十九日台財稅第八九○四一四○五九號函規定自八十九年十二月一日起適用，
      姑不論財政部此刪除之舉是否合理適法，本件自八十五年二月十五日起，至八
      十九年五月一日止之行為期間，依中央法規標準法第十八條規定，應適用行為
      時之法規。本件應適用八十六年版稅捐稽法令彙編所編印未經刪除之財政部八
      十年一月十九日台財稅第八○一二四○四一○號函釋，被告誤引用八十九年版
      稅稽徵法令彙編經刪除後之同號函釋，實為失察。
    11.關於行為時財政部八十年一月十九日台財稅第八○一二四○四一○號函釋之適
      用，被告辯稱：「其並非指加徵利息，應自改訂之限繳日期屆滿後起算，至於
      該函釋原告「恐係」誤解法令。」等語，惟查：
      所得稅之限繳期間為十日，限繳日期即限繳期間之屆滿日，依稅捐稽徵法第
        三十八條加徵利息之規定，應自限繳日期之次日起算，故限繳日期為加徵利
        息之基準，而改訂限繳日期後加徵利息之基準亦隨之變動，應無疑義。
      所得稅之限繳期間為十日，而依法提起訴願期間為三十天，故復查決定前之
        限繳期間應未包括訴願期間，是以該函前半段：「納稅義務申請復查案件，
        經稅捐稽徵機關復查決定後『填發』補繳稅款繳納通知書時，其「限繳日期
        」宜與納稅義務人依法得提起訴願期間屆滿日一致。」明白規定應改訂限繳
        日期與提起訴願期間屆滿日一致。如不改訂限繳日期，何能一致？此並非原
        告誤解法令，實為被告曲解法令。
    　此函之前半段經前揭財政部台財稅第八九○四一四○五九號函釋刪除，為被
        告所承認應無異議。而本件之計算利息之標的案件係在八十九年五月一日經
        判決駁回，故此函之前半段仍應適用於本件。
    12.本件自八十五年二月十五日申請復查起至八十六年九月十九日復查決定書發文
      止，應為復查期間應無疑義，而復查結果因被告計算錯誤而追認工程成本六八
      四、二九八元，故原處分應為非法處分，已被撤銷，故復查決定前處分已不存
      在，計息標的既不存在，無從計息，故復查期間加徵利息部分應予撤銷，此有
      財政部八十年一月十九日台財稅第八○一二四○四一○號函釋應改訂限繳日期
      之規定可證。
　(二)被告答辯之理由：
    1.按「稅捐稽徵機關對有關復查之申請，應於接到申請書後二個月內復查決定，
      並作成決定書，通知納稅義務人。」、「前項期間屆滿後，稅捐稽徵機關仍未
      作成決定者，納稅義務人得逕行提起訴願。」、「經依復查、訴願或行政訴訟
      程序終結決定或判決，應補繳稅款者，稅捐稽徵機關應於復查決定，或接到訴
      願決定書，或行政法院判決書正本後十日內，填發補繳稅款繳納通知書，通知
      納稅義務人繳納；並自該項補繳稅款原應繳納期間屆滿之次日起，至填發補繳
      稅款繳納通知書之日止，按補繳稅額，依原應繳納稅款期間屆滿之日郵政儲金
      匯業局之一年期定期存款利率，按日加計利息，一併徵收。」分別為稅捐稽徵
      法第三十五條第四、五項與第三十八條第三項所明定。
    2.本件原告八十二年度營利事業所得稅本稅部分經行政法院判決確定維持全年所
      得額為六、九五一、七一七元，應補稅額為一、五九四、六六一元，利息七、
      九○四元，被告就應補稅額填發補繳稅款繳納通知書，並依前揭規定，自該項
      補繳稅款原應繳納期間屆滿之次日（八十五年一月二十六日）起，至填發補徵
      稅額繳款書之日（八十九年六月三十日）止，計一、五七三天，依前揭法令規
      定，按原應繳納稅款期間屆滿之日郵政儲金匯業局之一年期定期存款利率，按
      日加計利息為四六六、三五四元，一併發單補徵。
    3.至原告訴稱就行政救濟期間逾期計八百零八天（復查時主張逾期計八三八天）
      不應加計利息等語，查稅捐稽徵法第三十八條對於經行政救濟確定應行退補之
      本稅，應加計利息一併徵收或退還之規定，旨在漏補徵納雙方因行政救濟程序
      而延緩徵收或退還本稅所生之損失，本件原告未繳納稅款而依稅捐稽徵法第三
      十五條規定申請復查，原核定復依同法第三十九條第一項規定暫緩移送法院強
      制執行其應納稅捐，即為原告因申請復查而得享有暫免繳納稅款之利益，且原
      告因申請復查亦享有延緩繳納稅款之期間利益（利息收益），自應負擔緩繳稅
      款期間之利息，基於公允原則，稅捐稽徵法第三十八條乃規定凡經復查決定行
      政救濟確定後，其應退或應補之稅款均應加計利息，並不因復查決定期間而生
      影響。至被告機關未於二個月內作成復查決定、財政部未於三個月內作成訴願
      決定等，僅生納稅義務人逕行提起訴願、再訴願，並非可不計利息。況稅捐稽
      徵法第三十五條所定二個月復查決定期間，係訓示規定，與利息計算無關，原
      告所稱遲延作成復查決定不應對其加計利息乙節，核不足採。至於原告主張依
      行政法院八十五年度判字第一五九二號判決：「稽徵機關因故意或過失，遲誤
      復查決定期間，即不得就此行政救濟期間向納稅義務人加計利息。」乙節，經
      查該判決僅就個案認定，非通案適用之判例為由駁回。
    4.依稅捐稽徵法第三十五條第四項規定，稅捐稽徵機關應於接到復查申請書後二
      個月內為復查決定，並作成決定書通知納稅義務人，惟此係訓示規定，稅捐稽
      徵機關未於期間內作成決定，依同條第五項規定，納稅義務人僅得逕行提起訴
      願，期間屆滿後作成之復查決定亦有效力，仍應依同法第三十八條第三項規定
      加計利息，此見解亦有前行政法院八十九年九月份第一次庭長法官聯席會議決
      議可參，原告所舉行政法院八十五年度判字第一五九二號決未經採為判例，且
      與上開行政法院最近一致見解不同，自難援引適用，是原告所訴核不足採，原
      處分應予維持。
    5.至於原告主張依行為時財政部八十年一月十九日台財稅第八○一二四○四一○
      號函釋：「經復決定後，稅捐稽徵機關應改訂限繳日期。」，依此規定加徵利
      息，應自改訂之限繳日期屆滿後起算等語，經查財政部八十年一月十九日台財
      稅第八○一二四○四一○號函釋：「納稅義務人依稅捐稽徵法第三十九條第二
      項第一款規定，繳納應納稅額之半數者，所稱『應納稅額』係指本稅而言，並
      不包括同法第三十八條第三項規定加計之利息。若納稅義務人繳納稅額之半數
      後，未依法提起訴願時，其尚未繳納之半數本稅及原應加計之利息，仍以原復
      查決定應納稅額繳款書之限繳日期發單。」，其並非指加徵利息，應自改訂之
      限繳日期屆滿後起算。
　　理      由
一、按「稅捐稽徵機關對有關復查之申請，應於接到申請書後二個月內復查決定，並
    作成決定書，通知納稅義務人。」、「前項期間屆滿後，稅捐稽徵機關仍未作成
    決定者，納稅義務人得逕行提起訴願。」、「經依復查、訴願或行政訴訟程序終
    結決定或判決，應補繳稅款者，稅捐稽徵機關應於復查決定，或接到訴願決定書
    ，或行政法院判決書正本後十日內，填發補繳稅款繳納通知書，通知納稅義務人
    繳納；並自該項補繳稅款原應繳納期間屆滿之次日起，至填發補繳稅款繳納通知
    書之日止，按補繳稅額，依原應繳納稅款期間屆滿之日郵政儲金匯業局之一年期
    定期存款利率，按日加計利息，一併徵收。」，稅捐稽徵法第三十五條第四、五
    項及第三十八條第三項分別定有明文。
二、本件原告八十二年度營利事業所得稅結算申報，經被告初查核定全年所得額為六
    、九五一、七一七元，補徵營利事業所得稅一、五九四、六六一元，及利息七、
    九○四元。原告不服，循序提起行政救濟，案經行政法院以八十九年度判字第一
    二九二號判決予以駁回等情，有原告八十二年度營利事業所得稅結算申報書及核
    定通知書、復查決定及一再訴願決定書、行政法院八十九年度判字第一二九二號
    判決正本等影本附於原處分卷可稽，並為原告所不爭，自堪認為真實。第以被告
    以自系爭補繳稅款原應繳納期間屆滿之次日即八十五年一月二十六日起，至填發
    補徵稅額繳款書之日即八十九年六月三十日止，計一、五七三天，依稅捐稽徵法
    第三十八條第三項規定，按原應繳納稅款期間屆滿之日郵政儲金匯業局之一年期
    定期存款利率，按日加計利息為四六六、三五四元，一併發單予以補徵。原告雖
    主張本件行政救濟期間逾期共計八百零八天，自不應加計利息等語。惟查稅捐稽
    徵法第三十八條第二、三項規定，係就漏補徵納雙方因行政救濟程序而延緩徵收
    或退還本稅所生之損失所為之規定，本件原告未繳納稅款而依稅捐稽徵法第三十
    五條規定申請復查，原核定復依同法第三十九條第一項規定暫緩移送法院強制執
    行其應納稅捐，是原告因申請復查而得享有暫免繳納稅款之利益，應可確定，然
    原告因申請復查亦享有延緩繳納稅款之期間利益（利息收益），自應負擔緩繳稅
    款期間之利息。故基於公允原則，稅捐稽徵法第三十八條乃規定凡經復查決定行
    政救濟確定後，其應退或應補之稅款均應加計利息，並不因復查決定期間而生影
    響，從而被告予以加計本件利息，即非無據。且稅捐稽徵法第三十五條所定作成
    復查決定期間及行為時訴願法第二十條作成訴願決定期間之規定等，均係訓示規
    定，乃係促請公務員於一定期間內完成公務之訓示規定，苟稅捐稽徵機關及訴願
    決定機關未於期限內作成決定，亦僅生納稅義務人得逕行提起訴願、再訴願之效
    果，並不因此而生不得加計利息之失權效果。又依稅捐稽徵法第三十八條第三項
    規定所為之加計利息並非行政罰，自無大法官會議釋字第二七五號解釋之適用；
    而財政部八十年一月十九日台財稅第八○一二四○四一○號函釋所稱之「應納稅
    額」係指本稅而言，並非加徵利息，是本件亦無援引該函釋之餘地；至原告所舉
    其他判決，亦係就個案所為認定，並非通案適用之判例，自不能拘束本件判決，
    併此敘明。從而本件被告所為加計利息之處分，揆諸首揭法條規定，並無違誤，
    訴願決定予以維持，亦無不合，原告之訴難認有理由，自應予以駁回。
據上論結，本件原告之訴為無理由，依行政訴訟法第九十八條第三項前段，判決如主
文。
中　　　華　　　民　　　國　　九十一　　年　　　七　　　月　　 十七 　　日
                 　　　　   臺 北 高 等 行 政 法 院  第 四 庭
                             　　　　      審 判 長  法    官  鄭忠仁
                                           　　　    法    官  劉介中
                                                     法    官  林育如
右為正本係照原本作成。
如不服本判決，應於送達後二十日內，向本院提出上訴狀並表明上訴理由，如於本判
決宣示後送達前提起上訴者，應於判決送達後二十日內補提上訴理由書（須按他造人
數附繕本）。
中　　　華　　　民　　　國　　九十一　　年　　　七　　　月　　 十八 　　日
       　　　　　　　　　　　　　　　　　　　　　　　書 記 官　林如冰
